【裁判字號】    98,交聲,1273
【裁判日期】    980731
【裁判案由】    聲明異議
【裁判全文】
臺灣高雄地方法院交通事件裁定        98年度交聲字第1273號
原處分機關  交通部公路總局高雄區監所
代  表  人  劉育麟
異  議  人
即受處分人  甲○○○
上列異議人即受處分人因違反道路交通管理處罰條例案件，對於
交通部公路總局高雄區監理所中華民國98年2 月25日所為之處分
（原處分案號：高監營裁字第裁80-N00000000號），聲明異議，
本院裁定如下：
    主  文
原處分關於裁處甲○○○罰鍰逾新台幣壹萬伍仟元部分撤銷。
上開撤銷部分，甲○○○不罰。
其他異議駁回。
    理  由
一、原處分機關交通部公路總局高雄區監理所係以：異議人即受
    處分人甲○○○（下稱異議人）於民國96年3 月24日18時40
    分許，飲酒後騎乘車牌號碼XW3-393 號重型機車，在高雄縣
    大寮鄉○○街與產業道路口，經警舉發有「汽車駕駛人酒精
    濃度超過規定標準（0.55以上）」之違規行為，乃填掣高警
    交字第N00000000 號舉發違反道路交通管理事件通知單（下
    稱舉發通知單）予以舉發，並依道路交通管理處罰條例第35
    條第1 項第1 款規定裁處罰鍰新台幣（下同）4 萬5,000 元
    ，且吊扣駕駛執照12個月及施以道安講習。
二、聲明異議意旨略以：異議人於98年3 月24日因參加喜宴飲酒
    ，不知已超過酒測值，而騎車返家，行經高雄縣大寮鄉○○
    街與產業道路口，因天雨路滑，不慎跌倒致右手骨折被車禍
    處理小組送醫救治，並抽血檢測，因酒精濃度超過標準值甚
    多，而被移送法辦，嗣經臺灣高雄地方法院檢察署為緩起訴
    處分確定，異議人並已向財團法人犯罪被害人保護協會繳納
    公益金3 萬元，不料仍遭原處分機關再行裁罰4 萬5000元罰
    鍰，異議人實無力繳納，為此聲明異議，請求撤銷異議人之
    罰鍰處分等語（未就吊扣駕照及道安講習部分聲明異議）。
三、按一行為同時觸犯刑事法律及違反行政法上義務規定者，依
    刑事法律處罰之；但其行為應處以其他種類行政罰或得沒入
    之物而未經法院宣告沒收者，亦得裁處之；前項行為如經不
    起訴處分或為無罪、免訴、不受理、不付審理之裁判確定者
    ，得依違反行政法上之義務規定裁處之；違反行政法上義務
    而受罰鍰、沒入或其他種類行政罰之處罰時，適用本法，但
    其他法律有特別規定者，從其規定，行政罰法第26條、第1
    條分別定有明文。又汽車駕駛人，駕駛汽車經測試檢定，酒
    精濃度超過規定標準者，處15,000元以上60,000元以下罰鍰
    ，並當場移置保管其車輛及吊扣其駕駛執照1 年；因而肇事
    致人受傷者，並吊扣其駕駛執照2 年；致人重傷或死亡者，
    吊銷其駕駛執照，並不得再考領；汽車駕駛人經裁判確定處
    以罰金低於本條例第92條第3 項所訂最低罰鍰基準規定者，
    應依本條例裁決繳納不足最低罰鍰之部分；服用毒品、麻醉
    藥品、酒類或其他相類之物，不能安全駕駛動力交通工具而
    駕駛者，處1 年以下有期徒刑、拘役或科或併科15萬元以下
    罰金，道路交通管理處罰條例第35條第1 項第1 款、第8 項
    、刑法第185 條之3 分別定有明文。行政罰法第26條所示之
    一事不二罰原則，究其立法目的，無非以一行為同時觸犯刑
    事法律及違反行政法上義務規定時，由於刑罰與行政罰同屬
    對不法行為之制裁，而刑罰之懲罰作用較強，故依刑事法律
    處罰，即足資警惕時，實無一事二罰再處行政罰之必要，且
    刑事法律處罰，由法院依法定程序為之，較符合正當法律秩
    序，應予優先適用，但罰鍰以外之沒入或其他種類行政罰，
    因兼具維護公共秩序之作用，為達行政目的，行政機關仍得
    併予裁處。故汽車駕駛人酒後駕車時，如違反道路交通管理
    處罰條例第35條第1 項第1 款規定並同時涉犯刑法第185 條
    之3 公共危險罪嫌時，道路交通管理處罰機關除有行政罰法
    第26條第1 項但書得處以其他種類行政罰者之情形，得裁處
    其他種類行政罰外，關於罰鍰部分，即應依上開行政罰法第
    26條及道路交通管理處罰條例第10條規定移送地方法院檢察
    署處理，除於移送後再有上開行政罰法第26條第2 項所定不
    起訴等事由，不得裁處行為人罰鍰。其次，檢察官依刑事訴
    訟法第253 條之2 第1 項第4 款規定為緩起訴處分，命被告
    向公益團體捐款者，被告係履行檢察官為緩起訴處分命令，
    性質上自屬處分金，與罰金無異，且依刑事訴訟法第253 條
    之2 第2 項規定命被告捐款之金錢給付命令，並得為民事強
    制執行名義。是檢察官命令被告為捐款之金錢給付，此等命
    令雖非刑罰，但仍是一種特殊的處遇措施，會產生未經裁判
    即生終局處理案件之實質效果，亦即性質上已係實質制裁，
    造成被告財產減少之影響，其捐款解釋上亦屬道路交通管理
    處罰條例第35條第8 項所規定之罰金，被告繳納捐款即係履
    行檢察官為緩起訴處分命令，與受刑事處罰無異。況行政罰
    法第26條第1 項僅規定「依刑事法律處罰之」，並未明定應
    依刑法第33條、第34條所定主從刑罰之種類科罰，檢察官命
    令被告捐款之金錢給付即係依刑事訴訟法第253 條之2 第1
    項第4 款規定所為，自與行政罰法第26條第1 項「依刑事法
    律處罰之」之規定，尚無扞格之處。另緩起訴處分所定緩起
    訴期間期滿未經撤銷者，依刑事訴訟法第260 條規定，非有
    同條第1 款、第2 款規定之情形者，不得對於同一案件再行
    起訴，該緩起訴處分將發生禁止對已為緩起訴處分之同一犯
    罪事實再行起訴之效力，此即所謂「緩起訴處分之實質確定
    力」（最高法院94年台非字第215 號判例參照），故檢察官
    所為對於異議人之緩起訴處分，已產生實質刑罰之效果。再
    依刑事訴訟法第253 條之1 規定，有關緩起訴處分，需具備
    之要件亦與不起訴處分之要件有異，且不起訴處分係自處分
    確定時起即發生實體上之確定力，不若緩起訴處分於緩起訴
    處分之期間（即猶豫期間）僅發生形式之確定力。因之，倘
    認行政罰法第26條第2 項規定之「不起訴處分」包含「緩起
    訴處分」之情形，是否已逾文義解釋之範圍，實有疑問。行
    政罰法第26條第2 項規定既未明文包含「緩起訴處分」之類
    型，而對於人民不利益之規定本不得任意加以擴張其適用，
    自不宜逕認行政罰法第26條第2 項之規定於經緩起訴處分之
    情形亦有適用。
四、經查：
  (一)本件異議人於96年3 月24日17時許，在高雄縣鳳山市飲酒後
    ，明知其已不能安全駕駛動力交通工具，竟仍駕駛車號XW3-
    393 號重型機車，往高雄縣大寮鄉方向行駛，嗣於同日18時
    40分許，行經大寮鄉○○街與產業道路口時，因不勝酒力而
    自摔倒地，經送醫急救並抽血檢測，其血液中所含酒精為19
    1.4(MG/DL)，相當於呼氣每公升所含酒精為0.957 毫克，已
    達不能安全駕駛動力交通工具之程度，為警掣單舉發，並經
    原處分機關以高監營裁字第裁80-N00000000號裁決書裁處罰
    鍰45,000元、吊扣駕駛執照12個月，並施以道安講習等情（
    吊扣駕駛執照及施以道安講習部分，未經聲明異議。），為
    異議人所自承，並有本件舉發通知單、裁決書及其送達證書
    各1 紙在卷為憑，及本院依職權調閱臺灣高雄地方法院檢察
    署96年度偵字第11261 號、違背安全駕駛致交通危險罪全卷
    宗內之高雄縣政府警察局林園分局車禍處理小組委託醫院實
    施血液酒精濃度檢驗報告、處理駕駛人違反刑法第185 條之
    3 案件測試觀察紀錄表、高雄縣政府警察局林園分局道路交
    通事故現場圖、道路交通事故調查報告表(一)、(二)及道路交通
    事故現場蒐證照片4 張附於該案卷內可稽，則異議人確有酒
    精濃度超過規定標準仍騎乘機車之違規事實，應可認定。
  (二)異議人因上開酒後騎乘機車之行為，業經臺灣高雄地方法院
    檢察署檢察官於96年4 月26日以96年度偵字第11261 號為緩
    起訴處分，緩起訴期間為1 年，緩起訴條件為立悔過書，並
    自緩起訴處分確定之日起3 個月內，向財團法人犯罪被害人
    保護協會高雄分會支付3 萬元確定，異議人並已履行該緩起
    訴條件，該緩起訴期間亦於97年5 月9 日期滿未經撤銷而執
    行完畢在案，業經本院調閱臺灣高雄地方法院檢察署96年度
    緩字第1803號案卷核閱屬實，並有緩起訴處分書、臺灣高雄
    地方法院檢察署98年4 月30日雄檢惟峽96緩1803字第18071
    號函、臺灣高等法院被告前案紀錄表各1 份在卷可憑，此部
    分之事實亦堪認定。
  (三)本件異議人既於酒精濃度超過規定標準之情形下仍騎乘機車
    ，原處分機關依道路交通管理處罰條例第35條第1 項第1 款
    及違反道路交通管理事件統一裁罰基準表之規定，認異議人
    應裁罰45,000元，固非無據，然異議人上開違規行為所致之
    刑事案件既經檢察官為緩起訴處分，緩起訴條件為命異議人
    向指定之公益團體即財團法人犯罪被害人保護協會高雄分會
    支付3 萬元確定，異議人並已履行該緩起訴條件，且緩起訴
    期間業於97年5 月9 日期滿而執行完畢，已如前述。因異議
    人經檢測其呼氣酒精濃度為每公升0.957 毫克，依道路交通
    管理事件統一裁罰基準表，其最低裁罰基準即為45,000元，
    而上開緩起訴處分之負擔條件繳納3 萬元部分，相當於行政
    罰法第26條第1 項之「刑事處罰」，就此範圍內，固不應施
    以重複處罰。惟揆諸上開規定及說明，原處分機關依道路交
    通管理處罰條例第35條第8 項規定，就逾異議人已繳納緩起
    訴處分金額3 萬元而低於同條例第92條第3 項所訂最低罰鍰
    基準規定之金額1 萬5 千元（45,000－30,000＝15,000）部
    分，仍得加以裁決處罰。
五、綜上所述，原處分之罰鍰部分，關於裁處異議人罰鍰逾1 萬
    5 千元部分（即罰鍰3 萬元部分），因異議人已繳納緩起訴
    處分金3 萬元，不應重複處罰，異議人就此聲明異議，為有
    理由，原處分尚有違誤，應予撤銷，並諭知不罰；至其他異
    議部分，即緩起訴處分金額不足上開最低罰鍰之1 萬5 千元
    部分，原處分於法有據，異議人就此聲明異議，為無理由，
    應予駁回。
據上論結，應依道路交通案件處理辦法第19條、第20條前段，裁
定如主文。
中    華    民    國    98    年    7     月    31    日
                    交通法庭    法  官  曾鈴
以上正本證明與原本無異。
如不服本裁定，應於收受送達後5 日內向本院提出抗告狀。
中    華    民    國    98    年    7     月    31    日
                                書記官  李月君


司法院資訊處製作；財團法人民間司法改革基金會備份。
